臺灣臺中地方法院民事判決
110年度訴字第879號
原      告  張秀蘭  

訴訟代理人  李新睿  
            李岳洋律師
            蔣子謙律師
被      告  林崇仁  
訴訟代理人  周進文律師
            賀宇立  
上列當事人間確認鄰地通行權存在事件，本院於民國111年2月14
日言詞辯論終結，判決如下：
    主    文
確認原告對被告所有坐落臺中市○○區○○段00000地號土地如附圖
即臺中市大里地政事務所民國110年9月16日土地複丈成果圖110-
1(2)所示、面積26.54平方公尺範圍內之土地有通行權存在。
被告於前項通行權之範圍內，不得為妨礙原告通行之行為，並應
容忍原告鋪設柏油或水泥路面通行。
訴訟費用由原告負擔。
    事實及理由
壹、程序部分：
一、按不變更訴訟標的，而補充或更正事實上或法律上之陳述者
    ，非為訴之變更或追加。民事訴訟法第256條定有明文。原
    告起訴原請求：確認原告對被告所有坐落臺中市○○區○○段00
    000地號土地（下逕稱110-1地號土地）有如本院卷一第61頁
    所示通行範圍之通行權存在，並排除被告妨礙通行之行為（
    見本院卷一第11頁）。嗣於本院囑由臺中市大里地政事務所
    （下稱大里地政）測量後，變更其聲明為㈠確認原告就被告
    所有110-1地號土地如大里地政民國110年9月16日土地複丈
    成果圖（下稱附圖）110-1(2)所示面積26.54平方公尺範圍
    之土地有通行權存在。㈡被告於前項所示土地範圍內，應容
    忍原告鋪設道路以供通行，且不得設置障礙物或為任何妨礙
    原告通行之行為（見本院卷二第25頁）。核原告之變更係因
    實施測量後確認通行權之範圍所致，屬未變更訴訟標的，而
    更正事實上之陳述，揆諸前揭規定，自應准許。
二、次按確認法律關係之訴，非原告有即受確認判決之法律上利
    益者，不得提起之；確認證書真偽或為法律關係基礎事實存
    否之訴，亦同。且所謂即受確認判決之法律上利益，係指法
    律關係之存否不明確，原告主觀上認其在法律上之地位有不
    安之狀態存在，且此種不安之狀態，能以確認判決將之除去
    者而言，若縱經法院判決確認，亦不能除去其不安之狀態者
    ，即難認有受確認判決之法律上利益（最高法院52年台上字
    第1240號判決要旨可資參照）。本件被告否認原告有通行11
    0-1地號土地之權利，則原告得否通行該土地之法律上地位
    確處於不安狀態，非以確認判決無法將此種不安狀態除去，
    是原告起訴有受確認判決之法律上利益，併此敘明。
貳、實體部分：
一、原告主張：
㈠、原告所有土地為坐落於臺中市○○區○○段00000地號之農牧用地
    （下逕稱111-1地號土地），而該地唯一對外道路需經過被
    告所有110-1地號土地，然被告卻於110-1地號土地以鐵皮建
    立圍牆圍繞111-1地號土地，致111-1地號土地無適當聯外道
    路，此非原告任意行為造成，並已使原告無法實施經營農業
    之目的，且造成原告土地利用價值喪失、失去經濟價值；原
    告於111-1地號土地從事耕作並種植荔枝果樹等農作物，已
    有數十年之久，基於灌溉、農藥除蟲、採收及運送荔枝等農
    作需求，必須使用農用機具、載運小貨車，需通過110-1地
    號土地連接至大里區仁化路，爰依民法第787條訴請確認通
    行權，並提出侵害最小之通行方案即依附圖110-1(2)所示，
    並願支付償金。
㈡、聲明：⒈確認原告就被告所有110-1地號土地如附圖110-1(2)
    所示，面積26.54平方公尺範圍之土地有通行權存在。⒉被告
    於前項所示土地範圍內，應容忍原告鋪設道路以供通行，且
    不得設置障礙物或為任何妨礙原告通行之行為。
二、被告抗辯：
㈠、本件111-1地號土地與臺中市○○區○○段000000000000000地號
    （下依序逕稱111、111-2、111-3地號土地）等四筆土地，
    在分割前同屬111地號土地範圍，嗣於93年3月17日（被告誤
    為19日）進行分割為如現狀。又依臺中市○○區○○000○0○0○○○
    ○00○號建物使用執照竣工圖所示，分割前之111地號土地上
    曾由訴外人林聰明興建臺中市○○區○○段00○號建物之農舍（
    門牌號碼：大里區仁化路210號，下稱40建號建物），該建
    物現所在位置坐落於111-2地號土地，建物前旁有道路可對
    外通行至臺中市大里區仁化路，該道路位置即為臺中市○○區
    ○○段00000地號土地（下逕稱110-3地號土地），並為40建號
    建物之指定建築線。分割後之111-2地號土地由訴外人陳永
    森、陳玉峰於99年間取得所有權，陳永森、陳玉峰再於100
    年間向被告買受110-3地號土地，其後始於110-3地號土地設
    置圍籬，造成分割後之111、111-1、111-3地號等三筆土地
    無法通行，是分割前之111地號土地本可經過110-3地號土地
    上之道路與臺中市大里區仁化路聯絡，依民法第789條第1項
    規定，原告僅能通行分割前之土地（分割後之111、111-2地
    號土地），不能主張通行被告所有110-1地號土地。又依原
    告提出之通行方案，將被告土地一分為二，顯非侵害最小之
    方案，對被告侵害甚大，亦應為無理由。
㈡、聲明：原告之訴駁回。
三、兩造不爭執事項（見本院卷二第25-26頁，並由本院依相關
    卷證為部分文字修正）：
㈠、原告為111-1地號土地所有人，被告為110-1地號土地所有人
    。
㈡、111-1地號土地與111、111-2、111-3地號土地於93年3月17日
    分割前，原均屬111地號土地之範圍。
㈢、111-1地號土地現與公路無適宜之聯絡。
㈣、111-2地號土地上有地上物（使用執照：83中里使字17號），
    該地上物經由110-3地號通行至大里區仁化路。
四、得心證之理由：
㈠、按土地因與公路無適宜之聯絡，致不能為通常使用者，土地
    所有人得通行周圍地以至公路，民法第787條第1項定有明文
    ，此即所謂土地所有人之袋地通行權。查111-1地號土地為
    原告所有，東側、南側與110-1地號相鄰，北側與臺中市○○
    區○○段000地號土地相鄰，西側與111地號土地相鄰，且經本
    院至土地現場所見，111-1地號土地與公路並無適宜之聯絡
    等情，業經本院履勘無誤，有土地登記謄本、地籍圖謄本、
    勘驗筆錄、現場照片、現場圖在卷可稽（見本院卷一第17、
    21、269-308頁），兩造對此情亦不爭執。
㈡、本件無民法第789條第1項之適用：　　
　⒈按因土地一部之讓與或分割，而與公路無適宜之聯絡，致不
    能為通常使用者，土地所有人因至公路，僅得通行受讓人或
    讓與人或他分割人之所有地。民法第789條第1項規定。惟查
    民法第789條之立法理由在於土地所有人不能因自己之任意
    行為，致增加他人之負擔，因此如數筆土地同屬一人所有，
    而得因之與公路為適宜之聯絡者（即得藉由其中一筆或數筆
    與公路相通聯），其中之一筆或數筆土地非藉助該通聯之土
    地即不能單獨對外通聯時，該同屬一人所有之土地，亦不能
    自己捨通聯之土地，而反藉由其他鄰地主張其通行權存在。
    亦即其前提在於土地分割前，原得藉其中一筆或數筆土地與
    公路聯絡，因分割結果，致與公路無適宜之聯絡，始有適用
    餘地，倘在讓與或分割前，均為袋地，自無該法條之適用。
　⒉查分割前之111地號土地於91年重測前為番子寮段69地號土地
    ，四週分別為東側、南側、西側與70-9地號土地相鄰，北側
    與88-9地號土地相鄰、西北側與70-17地號土地相鄰，此有
    臺中市○○區○○○○○00○號建物農舍竣工圖可佐（見本院卷一第
    207頁），對照被告提出之內政部地籍圖資網路便民服務系
    統查得內容（見本院卷一75頁），可知70-9地號土地即為現
    今之110-1、110-2、110-3、110地號土地，88-9地號土地即
    現今之109地號土地，70-17地號土地即為現今之113地號土
    地，且無證據證明番子寮段69地號土地與公路有適宜之聯絡
    。番子寮段69地號土地經共有人林聰明於83年間申請興建自
    用農舍即40建號建物，嗣經重測為111地號土地，再於93年3
    月17日分割出111、111-1、111-2、111-3地號土地，111-2
    地號土地所有人陳永森等人於100年間再向被告買受110-3地
    號土地以供通行（此為被告自承在卷，見本院卷一第73頁）
    ，可知111地號土地於93年3月17日分割出111、111-1、111-
    2、111-3地號土地時應無可對外通行之道路，否則111-2地
    號所有人何有向被告買受110-3地號土地之必要，由此亦可
    得知分割前之111地號土地應屬袋地，需藉由通行他人土地
    始能與公路聯絡，是111-1地號雖自111地號分割而來，仍非
    因分割致與公路無適宜之聯絡，無民法第789條第1項規定之
    適用。
  ⒊被告雖據40建號建物之使用執照竣工圖（見本院卷一第143-1
    47頁），辯稱分割前之111地號土地上之40建號建物，其建
    築線在110-3地號土地，故分割前之111地號土地可經過110-
    3地號土地對外通行，分割前之111地號土地即非袋地，原告
    依法祇能經由分割後之土地即111、111-2地號土地以通行11
    0-3地號土地與仁化路聯絡等語。惟查林聰明於83年間在番
    子寮段69地號土地申請建築40建號建物（93年3月17日分割
    後，坐落於111-2地號土地），有臺中市○○區○○00○○里○○○00
    號農舍建造執照、83中里使字第17號自用農舍使用執照檢附
    文件及圖說等在卷可佐（見本院卷一第199-250頁），依上
    開建物使用執照所附圖說以觀（見本院卷一第205頁），40
    建號建物與仁化路之間，雖畫有一長方形區域連結至仁化路
    ，然經本院函詢臺中市大里區公所關於⑴使用執照之建物是
    否指定如竣工圖中之仁化路（本院以橘色標示）、長方形部
    分（本院以綠色標示）為建築線? ⑵上開使用執照之建築基
    地如經指定建築線者，是否即謂建築基地臨接計畫道路、廣
    場、市區道路、公路或合於本自治條例規定之現有巷道等事
    項（見本院卷一第393、395頁）；該所函覆稱：經查著色部
    分無標示建築線，且依地籍套繪圖及壹層平面圖圖說標示並
    無指定（示）建築線標示等語（見本院卷一第399-403頁）
    。由此可知，該長方形區域（依被告所陳，為110-3地號所
    在位置）並非40建號建物之指定建築線，益證分割前之111
    地號土地與公路間並無適宜之聯絡而屬袋地，從而，被告所
    辯並無可採。
㈢、原告主張通行之範圍，屬對周圍地損害最少之處所及方法：
    　　
　⒈按前項情形，有通行權人應於通行必要之範圍內，擇其周圍
    地損害最少之處所及方法為之，民法第787條第2項前段定有
    明文。所謂通行必要範圍內，周圍地損害最少之處所及方法
    ，應依社會通常之觀念，就附近周圍地之土地性質、地理狀
    況，相鄰土地所有人及利用人之利害得失，斟酌判斷之（最
    高法院98年度台上字第1842號判決意旨參照）。
　⒉查111-1地號土地與公路無適宜聯絡，已如前所述，自屬袋地
    ，又111-1地號土地現種植荔枝果樹，東側、南側與被告所
    有之110-1地號相鄰，北側與109地號土地相鄰，且無明顯通
    行路徑，西側與111地號土地相鄰，111地號則須藉由110-2
    地號出入等情，業經本院履勘在卷（見本院卷一第269-308
    頁），原告為在111-1地號土地從事農作，自有使用農用機
    具、小貨車以利種植、採收等需求，且可見經由110-1地號
    土地以通行至臺中市大里區仁化路，屬最直接、距離最短之
    路徑，而110-1地號土地使用分區為一般農業區，現況為部
    分空地供停車場使用，部分有鐵皮建物等情，亦經本院履勘
    及拍攝現場照片在卷可參（見本院卷一第273-277頁），被
    告並自陳；現場有貨櫃屋賣檳榔的及隔鄰也是搭鐵皮，都是
    被告出租給別人等語（見本院卷一第67頁），原告所提之通
    行方案為寬3公尺、長約15公尺之範圍，位於停車場與鐵皮
    建物之間，不致影響停車場或鐵皮建物承租人之出入及使用
    ，且經大里地政測量結果，原告主張之通行方案為面積26.5
    4平方公尺之路徑，範圍不大，有附圖在卷可參（見本院卷
    一第313頁），僅佔110-1地號土地0.75%，是本院客觀比較
    衡量原告通行如附圖所示路徑之距離遠近、影響之輕重等利
    害得失及相關情事，認原告通行如附圖110-1(2)所示之通行
    範圍為最迅速且對周圍地損害最少之處所及方法，原告之主
    張自屬可採，而被告辯稱原告之通行範圍，非侵害最小之方
    案等語，並無可採。
  ⒊又原告既有通行如附圖所示土地之權利，衡諸原告以110-1地
    號土地作為農用道路，有舖設道路，以利通行之需要，被告
    於上開通行權之範圍內，自不得為妨礙原告通行之行為，並
    應容忍原告鋪設柏油或水泥路面通行。
五、綜上所述，原告主張其對被告所有110-1地號土地如附圖110
    -1(2)所示，面積26.54平方公尺範圍之土地有通行權存在，
    被告於上開通行權之範圍內，不得為妨礙原告通行之行為，
    並應容忍原告鋪設柏油或水泥路面通行使用，為有理由，應
    予准許。
六、本件事證已臻明確，兩造其餘攻擊防禦方法，核與判決結果
    不生影響，爰不逐一論述。
七、訴訟費用負擔之依據：按因敗訴人之行為所生之費用，按當
    時之訴訟程度，為伸張或防衛權利所必要者，法院得酌量情
    形，命勝訴之當事人負擔其全部或一部，民事訴訟法第81條
    第2款定有明文。本件原告欲通行被告所有土地，被告為防
    衛其權利而不同意原告之請求，所為訴訟行為應在防衛其權
    利所必要之範圍內，且若令提供土地讓原告通行之被告，再
    行負擔訴訟費用，即非事理所平，爰依上開規定，命勝訴之
    原告負擔訴訟費用。
中    華    民    國     111   年    3    月    14    日
                  民事第五庭    法  官  李蓓
以上正本係照原本製作。　　　　　　　　　
如對本判決上訴，須於判決送達後20日內向本院提出上訴狀。如
委任律師提起上訴者，應一併繳納上訴審裁判費。
中　　華　　民　　國　　111 　年　　3 　　月　　15　　日
                                書記官  陳采瑜